【裁判字號】    96,重訴,85
【裁判日期】    980423
【裁判案由】    履行契約等
【裁判全文】
臺灣嘉義地方法院民事判決              96年度重訴字第85號
原      告  丁○○
訴訟代理人  己○○
            劉意律師
複 代理 人  徐維嶽
被      告  丙○○
            戊○○
訴訟代理人  嚴庚辰律師
複 代 理人  林琪勝律師
被      告  乙○○○
                        6號
訴訟代理人  甲○○
上列當事人間履行契約等事件，經本院於國98年4月13日言詞辯
論終結，判決如下：
    主  文
原告之訴駁回。
訴訟費用由原告負擔。
    事實及理由
壹、程序事項：
一、按原告於判決確定前，得撤回訴之全部或一部。但被告已為
    本案之言詞辯論者，應得其同意。訴之撤回應以書狀為之。
    但於期日，得以言詞向法院或受命法官為之。以言詞所為訴
    之撤回，應記載於筆錄，如他造不在場，應將筆錄送達。訴
    之撤回，被告於期日到場，未為同意與否之表示者，自該期
    日起；其未於期日到場或係以書狀撤回者，自前項筆錄或撤
    回書狀送達之日起，10日內未提出異議者，視為同意撤回。
    民事訴訟法第262條定有明文。本件原告訴之聲明原為：「
    一、被告戊○○應將坐落嘉義縣竹崎鄉○○段425地號及426
    地號土地於民國84年9月18日向嘉義縣竹崎鄉地政事務所申
    請以贈與為原因所為之所有權應有部分1/3移轉登記予以塗
    銷。二、被告丙○○及乙○○○應將坐落嘉義縣竹崎鄉○○
    段425地號及426地號土地於民國84年7月8日向嘉義縣竹崎鄉
    地政事務所申請以共同型態變更為原因而取得所有權應有部
    分1/ 3權利登記予以塗銷。三、確認原告丁○○、被告丙○○及乙○○○對於嘉義縣竹崎鄉○○段425地號及426地號之
    公同共有關係存在。四、被告丙○○及乙○○○應與原告丁○○將坐落嘉義縣竹崎鄉○○段425地號及426地號土地所有
    權移轉登記予原告丁○○。」，嗣後以97年12月1日、98年3
    月17日分別以書狀將原聲明第3點及第2點撤回，並得被告丙○○、戊○○訴訟代理人之同意，被告乙○○○未於言詞辯
    論期日到庭，惟自原告將前開書狀送達之日至辯論終結已逾
    10日，被告乙○○○並未提出異議，視為同意原告之撤回，
    故原告該部分之撤回應生合法撤回之效力。
二、本件被告乙○○○經合法通知，未於言詞辯論期日到場，經
    再次通知仍不到場，核無民事訴訟法第386條各款所列情形
    ，爰由本院依職權由一造辯論而為判決。
貳、實體事項：
一、原告起訴主張：
  (一)緣訴外人劉汴係原告、被告丙○○、乙○○○之先父，而被
    告丙○○又為被告戊○○之夫。竹崎鄉○○段425、426地號
    （下稱系爭土地）及564、576地號土地，原為劉汴所有，59
    年間，劉汴於自宅祖先神明廳前，欲拈鬮分析家產，而將系
    爭土地及564、576地號土地分為2鬮，由被告丙○○抽鬮，
    被告丙○○抽到564、576地號土地，此並有諸親友在場為證
    ，劉汴即將564、576地號土地交給被告丙○○耕作，將系爭
    土地交給原告耕作迄今，然歷經數年始終未依贈與而辦理系
    爭土地所有權移轉登記。嗣80年3月24日訴外人劉汴因故往
    生，於82年12月8日經嘉義縣竹崎鄉調解委員會調解，並由
    訴外人劉汴之胞弟即兩造之叔叔劉石獅出面說明：「兩兄弟
    分產，以抽籤方式為之，目前仍各自依分產所有持分耕作」
    ，而原告長期於系爭土地耕作，顯見，依59年劉汴之口頭贈
    與契約存在，應屬無疑，詎被告丙○○竟否認劉汴於59年間
    曾與原告訂定上述贈與契約，以致調解不成立。被告丙○○
    及乙○○○2人未經原告之同意，於84年7月8日，逕將系爭
    土地公同共有型態變更辦理為分別共有，使被告丙○○、被
    告乙○○○及原告就系爭土地各取得1/3應有部分；於84 年
    8月14日，被告乙○○○則將繼承而取得之系爭土地所有權
    1/3權利贈與被告戊○○，並於84年9月18日辦理權利移轉登
    記。
  (二)受贈人即被告戊○○則為公同共有人之一即被告丙○○之妻
    子，可知，公同共有人即被告乙○○○、被告丙○○均係與
    公同共有人即原告丁○○利害關係相反，且依客觀常理判斷
    ，被告乙○○○、被告丙○○均不可能同意原告丁○○提起
    請求被告戊○○塗銷登記之訴訟，故原告丁○○單獨提起此
    部分訴訟，要不能謂其當事人之適格有欠缺，合先述明。
  (三)系爭土地為原告所有，已如上述，被告乙○○○自應有義務
    移轉登記給原告，今被告乙○○○因手足關係怠於行使權利
    ，原告依民法242條規定，行使權利，請求被告戊○○塗銷
    移轉登記，應有理由。退一步言，縱使乙○○○移轉登記予
    被告戊○○，亦屬無權處分。被告乙○○○之行為既屬無權
    處分，公同共有人原告復不承認之，則被告乙○○○之處分
    行為不生效力，被告戊○○自未取得系爭2筆土地各1/3 所
    有權，原告依民法第767條規定請求被告戊○○塗銷登記，
    自屬有理。
  (四)劉汴既於59年間表示欲將系爭土地贈與原告，而原告當時亦
    允諾同意受贈，則依民法第153條、第406條規定，贈與契約
    已因當事人間意思表示相互一致而成立。次查，系爭贈與契
    約係於59年間作成，當時民法第407條雖規定，以非經登記
    不得移轉之財產為贈與者，未為移轉登記前，其贈與不生效
    力，惟依實務見解可知，不動產贈與契約僅須當事人意思表
    示相互一致，契約即為成立，縱贈與人劉汴遲未就上揭地號
    土地移轉登記予原告，以致系爭贈與契約欠缺移轉登記之此
    特別生效要件，然契約既已成立，贈與人劉汴自應受此契約
    之拘束，就贈與之不動產負為補正移轉之登記而使生贈與效
    力之義務，受贈人即原告自非無此項之請求權。劉汴既已於
    80年3月24日因故往生，而原告、被告丙○○及乙○○○又
    為其繼承人，3人均未為拋棄繼承或限定繼承，故被告丙○○、乙○○○自應概括承受劉汴生前與原告所訂定上揭贈與
    契約，負起將系爭土地所有權予原告之移轉登記義務。基此
    ，原告依系爭贈與契約請求被告丙○○、乙○○○應將因繼
    承劉汴而取得系爭土地所有權各移轉登記予原告，應屬有據
    。
  (五)因之聲明：1.被告戊○○應將坐落嘉義縣竹崎鄉○○段425
    地號及426地號土地於84年9月18日向嘉義縣竹崎地政事務所
    申請以贈與為原因所為之所有權應有部分1/3移轉登記予以
    塗銷。2.被告丙○○及乙○○○應與原告丁○○將坐落嘉義
    縣竹崎鄉○○段425地號及426地號土地移轉登記予原告丁○○。
二、被告方面：
  (一)被告乙○○○未於言詞辯論期日到場，僅以書狀作以下陳述
    ，並聲明：原告之訴駁回。
  1.系爭土地原為兩造先父劉汴所有，其於80年3月24日過世，
    兩造均為其繼承人，系爭土地依法應為兩造公同共有，被告
    乙○○○始終均未爭執。系爭土地辦理繼承登記事宜，被告
    乙○○○並未出面辦理，僅依被告丙○○之囑咐申請印鑑證
    明及身分證件交由其代為辦理繼承登記。84年間，被告丙○○前來台南向被告乙○○○表示將代為辦理遺產繼承登記，
    而向被告拿取印鑑證明、印鑑章及身分證件，詎被告丙○○
    竟於辦理繼承登記後，未經被告乙○○○之同意，擅自將被
    告乙○○○名下繼承取得之不動產7筆（即系爭土地及竹崎
    鄉○○段420、421、561、564、576地號土地）全部辦理以
    贈與為原因之所有權移轉登記於被告丙○○之妻戊○○及其
    子訴外人劉原豪之名下，以造成既成事實，被告知悉後，亦
    明白告訴被告丙○○並無將繼承取得之財產贈被告與戊○○
    及訴外人劉原豪之意，要求被告丙○○應將上開7筆土地之
    所有權移轉登記予以塗銷，惟被告丙○○迄今均置之不理，
    被告乙○○○礙於同胞手足之情，始未對被告丙○○提出訴
    訟，惟被告乙○○○名下繼承取得之財產卻無償贈與被告戊○○及訴外人劉原豪之情事。
  2.原告復主張兩造先父於59年即將系爭土地贈與原告，惟未辦
    理所有權移轉登記，兩造先父於80年間過世，被告為其繼承
    人自負有辦理移轉登記為原告所有之義務云云，被告乙○○○否認此項事實，原告對於此有利於己之事實，依法應負舉
    證之責任。又查兩造先父與原告縱有於59年間成立贈與契約
    （被告否認之），惟至80年間兩造先父過世前已21年，原告
    依贈與契約請求兩造先父移轉系爭土地所有權之請求權時效
    亦已罹於時效消滅，原告主張依贈與契約請求移轉系爭土地
    所有權亦顯無理由。
  (二)被告丙○○及戊○○則以下列言詞置辯，並聲明：原告之訴
    駁回。
  1.原告並非系爭土地之單獨所有權人，自不能請求將上開土地
    登記為原告單獨一人所有。
  2.原告起訴主張系爭土地，為被繼承人劉汴於59年間於自宅祖
    先神明廳前，表示欲將上開土地贈與原告云云，惟查：
  被告否認劉汴曾表示贈與原告上開土地，且未見有任何物證
    以實其說，況乎，劉汴若確有贈與給原告上開土地之意思，
    為何於80年3月24日死亡前，長達21年期間均未過戶給原告
    !? 顯違常理。原告另主張59年間有抽籤分家產之事實被告
    亦予以否認。
  退萬步言，原告之主張縱屬為真 (純屬假設)，但由原告於
    自承「民國59年間，劉汴於自宅祖先神明廳前…表示欲將系
    爭土地贈與原告丁○○…依民國59年劉汴之口頭贈約存在…
    。」，則核59年迄今早已達37年，早已逾越15年請求權時效
    ，原告以贈與為由請求登記為個人所有，顯無債權請求力，
    被告亦拒絕原告之請求。
  綜上，原告之主張應無理由，核其主張應為無據。
三、下列事項為兩造所不爭執，應堪認定：（本院依當事人主張
    ，調整若干文字敘述）
  (一)劉汴於80年3月24日死亡。
  (二)系爭土地為劉汴之遺產。
  (三)原告與被告丙○○、乙○○○均為劉汴之繼承人。
四、兩造爭執事項：（本院依當事人論述，增列部分事項及文字
    ）
  (一)本件原告以自己名義，對被告丙○○、乙○○○、戊○○提
    起訴訟，當事人是否適格。
  (二)59年間，劉汴有無以鬮分方式，將系爭土地贈與原告。
  (三)被告乙○○○有無將系爭土地應有部分三分之一贈與被告戊○○之意思。
五、本院之判斷：
  (一)本件原告以自己名義，對被告丙○○、乙○○○、戊○○提
    起訴訟，當事人是否適格。
    按所謂當事人適格，乃指就為訴訟標的之特定權利或法律關
    係，得為當事人而實施訴訟，具有受本案判決之資格。當事
    人是否適格，係就形式上認定為訴訟標的之法律關係，應在
    何特定當事人間予以解決，方屬適當而具有法律上之意義，
    與為訴訟標的法律關係之存否，尚屬有間。本件原告主張其
    係系爭土地之單獨所有人，訴請塗銷被告戊○○在系爭土地
    應有部分之移轉登記，並訴請被告丙○○、乙○○○系爭土
    地應有部分移轉登記予原告，則本件訴訟，原告之當事人適
    格，並無欠缺。
  (二)59年間，劉汴有無以鬮分方式，將系爭土地贈與原告。
  1.按當事人主張有利於己之事實者，就其事實有舉證之責任，
    民事訴訟法第277條前段定有明文。原告主張於59年間，劉
    汴以鬮分方式，將系爭土地贈與原告，被告否認之。原告固
    舉證人陳木炎為證，陳木炎到庭證稱：「（你知否他在世時
    有無將土地分給小孩？）他是用抽籤的，要分給2個兒子，
    被告丙○○事先抽籤的，他抽到壟仔田（台語）土地他不要
    ，又重新抽，還是抽到這一塊，丁○○沒有抽。……（劉汴
    那時有說誰抽到的地就給誰？）誰抽到就誰佔用。又稱誰抽
    到就給誰。……（這次抽籤的目的為何？是為了耕作還是分
    財產？）抽到的人就耕作。」等語，參酌劉汴於80年3月24
    日死亡，倘劉汴意在贈與，為何長達21年之時間，均未與原
    告辦理贈與之移轉登記，可見劉汴於59年時，係以抽籤之方
    式，將系爭土地與564、576地號土地分配予原告及被告丙○○耕作。
  2.何況，劉汴死後，除系爭土地外，留有坐落嘉義縣竹崎鄉○○段地號為420、421、561、407（現地號為407-12）、409
    應有部分四八分之二一、424應有部分四八分之二一等土地
    ，由原告與被告丙○○、乙○○○繼承，此有上開土地之土
    地登記謄本在卷可憑，且為兩造所不爭執，應可認定。若劉
    汴生前即有意以鬮分之方式分析財產，為何不畢其功於一役
    ，於59年分析完畢，反將上開土地留予繼承人繼承。此益證
    劉汴於59年時分配系爭土地與564、576地號土地予原告、被
    告丙○○，係供2人耕作，而非贈與甚明。
  (三)被告乙○○○有無將系爭土地應有部分三分之一贈與被告戊○○之意思。
  1.原告主張被告乙○○○並無將系爭土地應有部分三分之一贈
    與被告戊○○之意思，被告丙○○、戊○○否認之，並舉臺
    灣高等法院臺南分院92年上字第43號判決，辯稱：被告乙○○○願意將繼承的土地給她的2個個弟弟云云，惟查，上開
    判決固然在被告乙○○○之陳述方面，記載「我願把我的持
    有部分均分給丙○○、丁○○二人。」，然上開判決係嘉義
    縣竹崎鄉○○段407地號土地之共有物分割事件，而非關系
    爭土地，故被告乙○○○是否確有贈與系爭土地應有部分之
    意思，顯有疑問。況被告乙○○○於本院審理時，具狀表示
    ：被告乙○○○名下繼承取得之財產確無贈與戊○○及劉原
    豪之情事等語（96年10月2日民事答辯狀參照），顯見被告
    乙○○○並無將系爭土地應有部分三分之一贈與被告戊○○
    之意思，至為灼然。
  2.按債務人怠於行使其權利時，債權人因保全債權，得以自己
    之名義，行使其權利。但專屬於債務人本身者，不在此限。
    民法第242條定有明文。代位權係債權人代行債務人之權利
    ，故代行者與被代行者之間，必須有債權債務關係之存在，
    否則即無行使代位權之可言。最高法院49年台上字第1274號
    判例可稽。劉汴並無以鬮分方式，將系爭土地贈與原告，已
    如上述，則原告與同為共有人之被告丙○○、乙○○○間，
    並無贈與關係存在，換言之，原告就系爭土地對被告乙○○○要無債權可言。故縱使被告乙○○○得訴請被告戊○○塗
    銷系爭土地應有部分三分一之移轉登記，原告仍不得代位行
    使之。
六、綜上，原告主張系爭土地係其父劉汴贈與為其單獨所有之事
    實，難以採信，則其主張被告戊○○應塗銷以贈與為原因之
    所有權應有部分三分一移轉登記暨被告丙○○、乙○○○應
    將系爭土地應有部分各三分一移轉登記予原告，均無理由，
    應予駁回。
七、本件事證已臻明確，兩造其餘攻擊、防禦方法，經核與本件
    判決結果不生影響，爰不一一論述，併此敘明。
八、據上論結，本件原告之訴為無理由，依民事訴訟第385條第1
    項後段、第78條，判決如主文。
中    華    民    國    98    年    4    月    23     日
                  民事第一庭法  官  張鶴齡
以上正本係照原本作成。
如對本判決上訴須於判決送達後20日內向本院提出上訴狀。
中    華    民    國    98    年    4    月    23     日
                            書記官  馮澤文


司法院資訊處製作；財團法人民間司法改革基金會備份。
